【裁判字號】    98,台上,1603
【裁判日期】    980326
【裁判案由】    妨害自由
【裁判全文】
最高法院刑事判決            九十八年度台上字第一六○三號
上  訴  人  甲○○
            乙○○
上列上訴人等因妨害自由案件，不服台灣高等法院中華民國九十
七年六月二十七日及同年八月十五日第二審判決（九十七年度上
訴字第四二四號，起訴案號：台灣台北地方法院檢察署九十二年
度偵字第二二四五九號、九十三年度偵字第四一五一號及第六五
六三號），提起上訴，本院判決如下：
    主  文
原判決關於甲○○部分撤銷，發回台灣高等法院。
其他上訴駁回。
    理  由
一發回（即甲○○）部分：
本件原判決撤銷第一審關於上訴人甲○○部分之判決，依修正前
刑法牽連犯從一重改判論處甲○○成年人與少年共同以非法方法
，剝奪人之行動自由罪刑，固非無見。
惟查：(一)、被害人所述被害之經過及告訴人之告訴事實，須無瑕
疵可指，而就其他方面之調查復與事實相符，始足據為判決之基
礎，亦即被害人或告訴人之指述，應有補強性法則之適用（本院
三十二年上字第六五七號、五十二年台上字第一三○○號、六十
一年台上字第三○九九號判例意旨參照）。原判決認甲○○有與
乙○○、張銘諺（業經第一審判刑確定）基於妨害自由之犯意聯
絡，係以告訴人丁○○指述張銘諺於民國九十二年十一月間，利
用伊遭乙○○拘禁之機會，迫使伊簽發面額新台幣（下同）三百
八十六萬元之支票一張，再由張銘諺交予甲○○等情，為其主要
論據。然該發票日為九十二年十月二十二日、付款人台北國際商
業銀行、面額三百八十萬元之支票，其票號為ＱＨ000000
0，而同年十一月間乙○○在台北縣新莊市○○路一二四號二樓
之丁○○住處，自丁○○提袋內取走之四紙支票，其中三紙面額
均為九十萬元之票號分別係ＱＨ0000000、ＱＨ0000
000、ＱＨ0000000（見偵字第四一五一號卷第一○三
至一○四頁），且上開提袋內之四紙支票（另紙支票票號ＱＨ0
000000，面額一百五十萬元），依原判決事實欄之記載，
似係丁○○於九十二年十月間遭上訴人等妨害自由之前即已簽發
完成。茍謂上開面額三百八十六萬元之ＱＨ0000000號支
票確係在被拘禁期間之同年十一月由張銘諺迫使丁○○簽發後，
再持交予甲○○收執，何以後簽發之該三百八十六萬元支票票號
，竟反較先前已簽發完成並放置在其提袋內之前揭三紙支票票號
為小？原判決就丁○○此部分顯與常理有悖之指述，究有何可認
與事實相符之補強證據足資佐憑？並未進一步深入調查，並在理
由內為必要之論述，即遽採丁○○前開猶待辨明之供述為不利甲
○○之論證，不唯與證據法則有悖，亦有調查未盡及判決理由不
備之違誤。(二)、原判決雖以「甲○○於九十二年十二月十四日即
向證人丁○○預告，如未於九十三年一月十五日前備妥五十萬元
，即要其喝農藥，隨後同案被告乙○○即於九十三年一月間亦確
備妥類似鹽酸之高腐蝕性液體，並命證人丁○○飲用，並由同案
被告李家銘、鍾元斌（業經判刑確定）等人執行」，而謂「甲○
○對於同案被告乙○○等人在看顧證人丁○○期間施以傷害行為
，有犯意之連絡，行為分擔之情」（見甲○○部分之原判決第二
三頁第十七至二四行）。惟丁○○在警詢時係陳稱：「在九十二
年十二月二十四日甲○○帶同徐啟生（業經原審判決無罪確定）
、張銘諺至台北市萬華區我被拘禁的地方，當時是乙○○、莊健
明負責看管我，而甲○○先叫莊健明去買農藥後，並叫我要在九
十三年一月十五日以前準備新台幣五十萬元給他，否則要灌我喝
農藥等語來恐嚇我」、「徐啟生在九十三年一月十五日（到）該
屋內找我，並將農藥打開作勢要灌我喝下去，並問我錢準備好了
沒，我說借不到錢，他就未經我同意翻我的皮包，而找出以前別
人欠我錢的借據，就押我至台北市北投區找人，……」等語（見
他字第一六一八號卷第九八頁反面）。如果無訛，乙○○於九十
三年一月間備妥並非農藥而係類似鹽酸之高腐蝕性液體，即似非
甲○○所提供，則乙○○嗣迫命丁○○飲用該高腐蝕性液體，究
與甲○○有何關聯，原判決並未詳加敘明，即遽認甲○○就此傷
害丁○○部分亦與乙○○等有犯意聯絡，理由自嫌欠備。甲○○
上訴意旨指摘原判決不當，非無理由，應認原判決關於甲○○部
分有發回更審之原因。原判決認有修正前刑法牽連犯關係之侵入
住宅、傷害部分，基於審判不可分原則，亦應併予發回。
二駁回（即乙○○）部分：
按刑事訴訟法第三百七十七條規定，上訴於第三審法院，非以判
決違背法令為理由，不得為之。是提起第三審上訴，應以原判決
違背法令為理由，係屬法定要件。如果上訴理由書狀並未依據卷
內訴訟資料，具體指摘原判決不適用何種法則或如何適用不當，
或所指摘原判決違法情事，顯與法律規定得為第三審上訴理由之
違法情形，不相適合時，均應認其上訴為違背法律上之程式，予
以駁回。本件上訴人乙○○上訴意旨略稱：行為人在同一機會接
續而為同一性質之行為，即成立刑法之接續犯，故反覆所實行之
數個行為，除須基於單一犯罪決意，且侵害同一法益外，必此數
行為在時間、場所上甚為密接，始能使其各個行為之獨立性趨於
薄弱，而將其認係一個犯罪行為之數個動作。如侵入他人住宅行
竊財物，因數量龐大，遂分三次將之搬至路旁以貨車載走，其各
次搬贓之行為，在外表上，均係獨立之竊盜行為，本可分別成立
竊盜罪，因行為人係以一個竊盜意思接續進行，無論其主觀犯意
或依一般社會觀念，均得認係一竊盜行為之三個動作，遂將此三
個動作包括地加以評價，認其僅成立一個竊盜罪。倘此三次竊盜
行為，在時、地上相隔較為遙遠，即有分別加以獨立評價之必要
，而認係獨立之三次竊盜行為，應視其有無連續關係而予以數罪
併罰或成立連續犯。依上所述，乙○○所涉妨害自由三罪，即屬
連續犯，不應數罪併罰云云。
惟查：原判決綜合全案證據資料，本於事實審法院職權推理之作
用，認定乙○○確有以拘禁等方式分別剝奪丁○○、陳詩涵、丙
○○行動自由之犯行。因而撤銷第一審關於乙○○部分之判決，
依修正前刑法牽連犯從一重改判論處乙○○成年人與少年共同以
非法方法，剝奪人之行動自由（被害人丁○○）；又共同以非法
方法，剝奪人之行動自由（被害人陳詩涵）；又成年人與少年共
同以非法方法，剝奪人之行動自由（被害人丙○○）等罪刑（均
累犯，第一罪處有期徒刑三年，減為有期徒刑一年六月；第二罪
處有期徒刑一年，減為有期徒刑六月；第三罪處有期徒刑一年四
月，減為有期徒刑八月），已詳細說明其採證認事之理由。所為
論斷，亦俱有卷證資料可資覆按。且查：「接續犯」係一個犯罪
行為接續進行，而侵害同一法益之謂，其各個動作，乃組成整個
犯罪之一部，以促成犯罪結果之發生，就其各個犯罪動作以觀，
雖與修正前刑法連續犯之數行為相近似，然連續犯之數行為有先
後次序之分，本可獨立成罪，而接續犯則只有一個犯罪行為，其
各個動作只為整個犯罪行為之一部，並不獨立，無論其動作之態
樣如何，延長時間之久暫，均不失為一個行為，為單純一罪，與
連續犯之數個獨立行係基於一個概括犯意，反覆犯構成要件相同
之罪名者不同。又連續犯之所謂出於概括犯意，必須其多次犯罪
行為自始均在一個預訂犯罪計畫以內，出於主觀始終同一犯意之
進行，始得謂之；若前後犯罪係各別起意，或於中途另有新犯意
發生，縱所犯為同一罪名，究非連續其初發的意思，即不能成立
連續犯，而應數罪併罰。原判決已說明乙○○共同以拘禁等非法
方法先後剝奪丁○○行動自由，係基於同一剝奪丁○○行動自由
之犯意，分數個舉動反覆施行，均侵害同一法益，且此數次行為
時間密切接近或無時間上之間斷，事實上有不可分離之密接關係
，固屬接續犯（見乙○○部分之原判決第四一頁第十至十四行）
，然剝奪陳詩涵、丙○○之行動自由部分，均係另行起意，既非
非法剝奪丁○○行動自由之初即有一併妨害陳詩涵、丙○○自由
之計畫，其後著手剝奪陳詩涵或丙○○行動自由時，係因丁○○
逃離拘禁處所之突發狀況，始另行起意拘禁陳詩涵，以迫使丁○
○出面，及因不滿丙○○竊取汽車零件之偶發情況，方萌生拘禁
丙○○之犯意，以逼使其家人賠償，縱對陳詩涵、丙○○亦各犯
妨害自由之罪，既均非連續其初發之一剝奪行動自由犯意而反覆
施行，上開三妨害自由之犯罪行為，復侵害不同之法益，自屬「
犯意均各別，行為有異，各分論併罰之」（見前引原判決第四五
頁第二二至二四行）。茲乙○○上訴意旨就原判決此部分所為之
論斷，究有何違背法令之情形，並未依據卷內資料具體指摘，徒
以其剝奪丁○○、陳詩涵、丙○○行動自由僅係一犯罪行為，應
成立連續犯云云，據以指摘原判決違法，係以片面之自我說詞，
就原判決已詳加論述之事項再為事實之爭執，依首揭說明，自非
適法之第三審上訴理由。其上訴違背法律上之程式，應予駁回。
原判決認其非法剝奪丁○○行動自由時，牽連犯侵入住宅及傷害
等罪部分，核屬刑事訴訟法第三百七十六條第一款所列不得上訴
於第三審法院之罪名，牽連之妨害自由（被害人丁○○）重罪部
分，上訴人之上訴既不合法，無從為實體上審理，侵入住宅、傷
害等輕罪部分，自亦無從適用審判不可分原則，併同為實體上審
判，亦應從程序上予以駁回。
據上論結，應依刑事訴訟法第三百九十七條、第四百零一條、第
三百九十五條前段，判決如主文。
中    華    民    國  九十八  年    三    月  二十六  日
                      最高法院刑事第六庭
                          審判長法官  謝  俊  雄
                                法官  陳  世  雄
                                法官  魏  新  和
                                法官  吳  信  銘
                                法官  徐  文  亮
      本件正本證明與原本無異
                                      書  記  官
中    華    民    國  九十八  年    三    月  三十一  日
                                                      K


司法院資訊處製作；財團法人民間司法改革基金會備份。
